臺灣高等法院臺中分院民事判決　94年度訴易字第28號
原　　　告　甲○○
被　　　告　乙○○
上列被告因偽造文書刑事案件上訴，原告提出附帶民事請求損害
賠償事件（93年度附民字第294號），經刑事庭裁定移送，本院
於94年9月6日言詞辯論終結，判決如下：
    主    文
原告之訴駁回。
訴訟費用由原告負擔。
    事實及理由
甲、聲明部分：
一、原告方面：被告應給付原告新臺幣（下同）63萬元。
二、被告方面：駁回原告之訴。
乙、陳述及理由部分：
一、原告主張：
　(一)被告乙○○（下稱乙○○）於民國89年2月27日起至89年6月
　  23日間，接繼原告甲○○（下稱甲○○）擔任坐落臺中縣豐
    原市○村段第350地號土地地上14層地下2層，門牌號碼為臺
    中縣豐原市○○路173巷111、113、115號之「豐田大樓」集
    合式住宅（下稱豐田大樓）管理委員會（下稱管委會）之主
    任委員。緣88年9月21日發生強烈地震，致豐田大樓經政府
    判令全倒後，因住戶間對於建商之賠償條件所求不一。該大
    樓住戶即被告乙○○、訴外人謝佳裴、江桂玲、饒森榮、楊
    金獅、羅道烜、洪惠滿、劉玲芬、李建育、詹文華、林雅琴
    、熊芬苓、甲○○、劉金鶯、李文瑞、張素津、詹玉梅、張
    汶維、何淑腕、黃建發等20人，委託楊玉珍律師辦理，於89
    年3月22日以其等個人名義共同具狀聲請，對建商全將建設
    股份有限公司（下稱全將公司）、高立營造股份有限公司（
    下稱高立公司）、勝新營造股份有限公司（下稱勝新公司，
    以下合稱為建商）等公司之所有財產，於3億5500萬元之範
    圍內予以假扣押。經台灣台中地方法院（下稱台中地院）於
    89 年4月7日以89年度裁全字第2335號裁定：債權人以新台
　  幣20萬元或同額之可轉讓銀行定期存單，為債務人供擔保後
    ，得對於債務人之財產，在新台幣2億元之範圍內，予以假
    扣押。債務人以新台幣2億元為債權人供擔保後，得免為或
    撤銷前項假扣押。並於89年5月10日、89年5月25日以89年度
    執全字第1422號，先後將建商方面名下之不動產予以查封。
    因建商急於啟封，以便將部分遭假扣押之房地過戶予訂購之
    消費者，遂與前開提出假扣押聲請之住戶尋求和解，以利撤
    銷查封。乙○○因時任豐田大樓管委會主任委員，且亦有對
    建商提出假扣押聲請，乃代表提出假扣押聲請之住戶與建商
    洽談。嗣雙方達成和解，就全體大樓住戶權益部分，建商允
    諾負擔大樓重建費用之七成〔約為6500萬元〕，並同意另提
    供1000 萬元予聲請假扣押之住戶均分，以作為該等住戶撤
    回部分假扣押聲請之條件。乙○○即於89年5月24日，邀集
    除甲○○以外之其他提出假扣押聲請之住戶至楊玉珍律師事
    務所，宣布與建商達成和解之內容，並商討如何均分建商所
    提供之1000萬元。會中達成決議，原則上由聲請假扣押之20
    名住戶平分1000萬元，另每人再提撥5萬元予和談過程中，
    出力較多之乙○○、詹文華、劉金鶯、陳進益（謝佳裴之夫
    ）、劉玲芬與陳惠雪等人。而原應分予甲○○之45萬元，會
    中竟未經甲○○之同意，即將之均分予協助住戶為假扣押聲
    請之楊玉珍律師及幫忙鑑定大樓毀損程度之高雄土木技師公
    會技師。參與會議之住戶旋即於楊玉珍律師事務所簽署和解
    同意書，乙○○明知前開議決之結論均未經甲○○同意，其
    亦未受甲○○委託授予代理權，竟仍在該和解同意書上書立
    甲○○之姓名，並標明代理人為乙○○，以示甲○○同意會
    議議決之結果（此部分僅屬民法上有無代理權之問題，尚不
    構成刑法之偽造私文書，詳後述）。未幾，乙○○因遵循前
    開與建商和解之條件，同意啟封原假扣押標的中建商所有之
    大墩段土地及郡將真情大樓土地，未經甲○○授權或同意，
    乃基於偽造私文書並持以行使之犯意，並利用不知情之律師
    事務所助理，於89年5月25日，在撤回部分假扣押執行聲請
    狀上甲○○之姓名下，盜蓋甲○○原委託律師事務所刻用，
    仍留置於律師事務所備用之印章，而偽造完成表彰甲○○同
    意撤回部分假扣押聲請，性質上屬私文書之撤回部分假扣押
    執行聲請狀一紙，復持以向台灣台中地方法院撤回對建商之
    部分假扣押聲請，而對前開偽造私文書之內容有所主張，足
    以生損害於甲○○。嗣乙○○於取得建商所支付之部分和解
    金額後，乃意圖為自己不法之所有，將自己持有應分給甲○
    ○之款項45萬元，易為所有之意思，予以侵占支配，而分配
    給楊玉珍律師22萬5000元及土木技師公會理事長22萬5000元
    ，當作報酬，致原告受有損害。被告雖以本件請求權業已罹
    於時效而消滅等語抗辯，惟因原告係於89年7月1日知道建商
    有拿1000萬元出來給聲請假扣押的20戶住戶平分，並要20戶
　　撤回假扣押的聲請，約一星期後，原告有問20戶住中之其他
　  住戶有無簽署一份撤銷假扣押的文件，其他人表示有簽一份
    撤銷假扣押的文件交給律師，當時原告並未看到那份文件，
    直到偵查庭時才看到該份文件，然之前原告已認定係被告偽
    造，故於90年8月即提出刑事告訴，至於附帶民事訴訟遲至
    93年間才提出，係因為89年7月1日原告雖已知道被告向建商
    領走1000萬元，然不確定被告有否有犯罪，被告亦說原告沒
    有任何證據可以證明他有侵吞建商要給原告的款項，能告他
    什麼，原告也有點猶豫，當然要等到刑事判決後才請求民事
    損害賠償，是本件起訴並未逾時效期限。被告迄今就原告所
    受損害仍不為回復原狀之履行，爰依民法第184條第1項前段
    侵權行為法損害賠償請求權，求為命被告賠償63萬元（63萬
    元包括：(1)50萬元－係被告未經原告同意授權，私自代簽名
    撤銷假扣押且挪用之款項。(2)12萬5000元－上開50萬元自89
    年5月24日起至94年6月2日止按年息百分之五計算之利息。
    (3)5萬元－原告於90年8月14日聘任謝勝隆律師告訴被告偽造
    文書之律師費用。(4)7000元－原告支付常照倫律師之存證信
    函費用，以上合計69萬2000元，原告僅請求其中之63萬）之
    判決。
二、被告則以：(1)否認告對原告有任何背信行為。(2)按「侵權行
    為所生之損害賠償請求權，自請求權人知有損害及賠償義務
    人時起二年間不行使而消滅。」，民法第197條第1項前段定
    有明文，本件原告於90年間對被告提起刑事告訴，遲至93年
    間始提起附帶民事損害賠償，已罹於時效，被告爰依時效消
    滅抗辯。(3)退步言之，原告之請求亦無理由：原告請求聘
    任律師費用及撰寫存證信函費用部分，依法無據。本件原
    告係以大樓重建費用之各自負擔百分之五十與建商簽署和解
    書，而被告為其爭取權利，以建商負擔百分之七十，大樓負
    擔百分之三十和解，原告因被告之行為，實不應認受有損害
    ，且實際上亦未受有損害，現要求被告賠償，被告難以接受
    等語，資為抗辯。
三、按「因侵權行為所生之損害賠償請求權，自請求權人知有損
    害及賠償義務人時起，二年間不行使而消滅，民法第197條
    第1項前段，定有明文。又關於前開法條規定之侵權行為損
    害賠償請求權之消滅時效，應以請求權人實際知悉損害及賠
    償義務人時起算，非以知悉賠償義務人因侵權行為所構成之
    犯罪行為經檢察官起訴，或法院判決有罪為準（最高法院七
    十二年度台上字第七三八號判例參照），核先明。經查，
    本件原告主張被告於前開時、地以偽造文書等方式侵害其權
    利，致其受有損害之事實，業經本院於94年4月7日以93年度
    上訴字第1339號刑事判決判處被告罪刑在案，並經最高法院
    於同年6月16日駁回被告之上訴確定一節，業經本院依職權
    調閱上開刑事案卷屬實。惟查，原告係於90年8月15日委託
    告訴代理人謝勝隆律師向臺灣臺中地方法院檢察署（下稱臺
    中地檢署）提出告訴，且在刑事告訴狀附具遭被告偽造之89
    年5月25日之「民事撤回部分假扣押執行聲請狀」影本一份
    為證，並在刑事告訴狀中指訴：「．．．三、查，告訴人（
    按指本件原告，下同）既於與建商和解乙事中不曾參與商議
    ，事後更不曾收受建商方面所給付之和解金，惟前開假扣押
    執行案件竟遭人以留置於委辦之律師事務所處之印章，蓋用
    於撤回部分假扣押執行之聲請狀或與建商就假扣押部分之壹
    仟萬元和解書上．．．致撤回部分假扣押執行乙事要與告訴
    人之真意不符，足徵確有不法盜用告訴人印章並蓋用於撤回
    假扣押執行之書狀上，更進而行使之情事。四、而此間最為
    可疑者，即屬被告（按指本件被告，下同）蓋經告訴人事後
    訪查，建商方面洽談和解之對象，無非係當時身兼委員會主
    任委員之被告，而伊亦同為當初為假扣押執行之債權人，且
    指示承辦案件之前開律師事務所為撤回執行者，亦非被告莫
    屬，是本件不法情事，當以出自被告為最可能者。五、而事
    後被告對於部分住戶詰問伊處置不當乙事，固然滔滔不絕，
    但就本件告訴所指之『壹仟萬元和解並撤回部分執行』之情
    節，不但不敢提示任何與建商和解書面或收款收據予其他假
    扣押債權人，事後，亦未將和解金（依壹仟萬元由二十人平
    分計當係伍拾萬元）交付予告訴人，足徵伊於與建商方面洽
    談和解期間，即有不法所有之意圖，為此，爰不得已，惟有
    依法訴追，以維權益。」等語，有刑事告訴狀、民事撤回部
    分假扣押執行聲請狀影本各一份在本院依職權調閱之前開刑
    事案卷（見臺中地檢署90年度發查字第3395號偵查案卷第4-
    8、18、19頁），原告對於被告前開侵權行為，至遲於90年8
    月15日提出刑事告訴時已知悉，揆諸首開說明，其侵權行為
    之請求權時效，應自斯時起算，乃原告竟遲至93年10月21日
    始提出本件刑事附帶民事訴訟（見附帶民事訴訟卷宗第1頁
    ），請求被告損害賠償，其請求權顯已罹於上開二年時效。
    原告雖主張其雖然知道被告向建商領走1000萬元，然因並不
    確定被告是否犯罪，加上被告說其沒有任何證據可以證明，
    故有點猶豫，當然要等到刑事判決後才請求民事賠償，本件
    請求權時效未消滅等語。惟查，關於184條規定之侵權行為
    損害賠償請求權之消滅時效，應以請求權人實際知悉損害及
    賠償義務人時起算，非以知悉賠償義務人因侵權行為所構成
    之犯罪行為經檢察官起訴，或法院判決有罪為準，業如前述
    ，原告主張要等到刑事判決後才能確定被告犯罪及據以提起
    民事損害賠償等語，自無可採。本件原告之損害賠償請求權
    ，既罹於時效而消滅，且經被告據以抗辯，從而，本件原告
    請求被告給付其所受損害63萬元，為無理由，不應准許，應
    予駁回。
四、本件事證已臻明確，兩造其餘攻擊防禦方法及舉證，均對本
    件判決結果不生影響，自無庸一一審酌論列，併此敘明。
據上論結，本件原告之訴為無理由，依民事訴訟法第78條，判決
如主文。
中　　華　　民　　國　　94　　年　　9 　　月　　20　　日
                      民事第七庭審判長法　官  邱森樟
                                      法　官  盧江陽
                                      法　官  陳賢慧
以上正本係照原本作成。
不得上訴。
                                      書記官  金珍華
中　　華　　民　　國　　94　　年　　9 　　月　　21　　日
                                                      Ｈ
